【裁判字號】    98,苗簡,423
【裁判日期】    981224
【裁判案由】    返還不當得利
【裁判全文】
臺灣苗栗地方法院民事簡易判決         98年度苗簡字第423號
原      告  甲○○
訴訟代理人  李添興律師
被      告  乙○○○○○○○○.
訴訟代理人  巫宗翰律師
上列當事人間請求返還不當得利事件，本院於民國98年12月3 日
言詞辯論終結，判決如下：
    主  文
原告之訴駁回。
訴訟費用新台幣陸仟壹佰玖拾肆元由原告負擔。
    事實與理由
壹、程序部分：
一、按當事人得以合意定第一審管轄法院，但以關於由一定法律
    關係而生之訴訟為限，民事訴訟法第24條第1 項定有明文。
    本件被告住所為台北市○○區○○里○○鄰○○街249 巷20號
    3 樓，雖非於本院轄區，惟兩造既已約定關於建築室內設計
    暨施工合約書涉訟時，合意以本院為第一審管轄法院，有原
    告提出之合約書在卷可稽（見卷第7 頁），是原告向本院提
    起本件訴訟，與前開合意管轄之規定尚無不符，本院自有管
    轄權。
二、次按訴狀送達後，原告不得將原訴變更或追加他訴，但擴張
    或減縮應受判決事項之聲明者，不在此限，民事訴訟法第25
    5 條第1 項第3 款定有明文。本件原告起訴時，訴之聲明原
    為：「1.被告應給付原告新台幣（下同）50萬元，及自起訴
    狀繕本送達之翌日起至清償日止，按年息百分之5 計算之利
    息。2.原告願供擔保，請准宣告假執行。」嗣於民國98年9
    月29日言詞辯論期日當庭捨棄關於假執行部分之請求，核屬
    減縮應受判決事項之聲明，依前開說明，自應准許。
貳、實體部分：
一、原告主張：
  (一)兩造於98年2 月4 日簽訂「建築室內設計暨施工合約書」（
    下稱系爭承攬契約），約定由被告承攬坐落苗栗縣竹南鎮○
    ○段○○段64、65地號土地上，門牌號碼苗栗縣竹南鎮○○
    路380 號建物之拆除改建與室內設計工程（下稱系爭工程）
    ，原告並於簽約當日依約給付被告第1 期承攬報酬50萬元。
    嗣原告基於種種原因，決定不再施作，於98年5 月8 日以口
    頭向被告請求退款，獲被告同意雙方終止合約，原告並願就
    被告於合約期間內至工地現場進行鑽探地質之費用實支實付
    。詎被告於雙方合意終止後，不願返還原告已支付之第1 期
    款50萬元，原告乃於98年7 月3 日以苗栗竹南郵局第255 號
    存證信函通知被告終止系爭契約。
  (二)依民法第249 條第1 款規定，除當事人另有約定外，當事人
    間訂立契約時，定金係獨立於總價金之外，僅在契約履行時
    ，該定金應返還或轉作為總價金之一部分。而當事人間就報
    酬給付有分期給付之約定者，其第1 期款之給付，究係定金
    或總價金之一部分，尚須依契約文義及交易方式認定。觀諸
    系爭契約第肆條第1 項記載「整體費用新台幣○○元整（設
    計定案後決定，不含5 ％營業稅）」，金額部分空白；另第
    2 項付款方式中第(1)款記載「第一筆款於簽約時給付500,00
    0 元整」，第(2)款以下則記載第2 期以後各期款金額與給付
    時間，上開付款方式，顯係一般工程承攬報酬分期給付之約
    定，足認兩造就系爭工程承攬報酬係採分期給付方式，而總
    價金部分於設計定案後決定，故原告給付被告50萬元時，係
    將該50萬元作為系爭契約總價金之第1 期款，非屬定金性質
    ，被告辯稱無論合約書使用名稱為何，均為定金云云，已扭
    曲契約文義。
  (三)依卷附訴外人家茂營造工程有限公司、宏茂工程顧問有限公
    司所製作之地質鑽探工程成果報告書（下稱地質報告書）所
    載，系爭工程建物有地下水位較低，地層材料主要由粉土質
    細砂組成，基地近河邊，受地震作用後恐有液化潛能之虞，
    且於建物結構體荷重下，基地地層材料承載力恐有不足等地
    質問題。惟被告未對原告說明，其提出之建築設計圖、室內
    設計圖未就上述地質疑慮進行評估預防，復未提出改善預防
    措施或加強設計之圖說，經原告向被告詢問，被告均置之不
    理。再者，依系爭契約及被告與訴外人林燦鴻所簽訂拆照暨
    建照圖委任合約書之規劃流程，被告就系爭工程之建築規劃
    設計未經原告同意定案，亦尚未將拆照圖、建照圖蓋章送審
    ，而室內設計部分，係在建築規劃草圖及申請拆照後進行，
    足認被告稱已完成相關設計，顯非實在。縱認被告有履行承
    攬工作，其未就上述地質問題改善或變更設計，自未完成承
    攬工作。而系爭工程既未完成定案，承攬總金額尚未確定，
    兩造就系爭契約應未達成意思表示合致。被告雖稱兩造約定
    之承攬總金額為1,305 萬元，然未見被告就系爭契約終止時
    ，被告已實際履行多少承攬工作、如何依通常方式計算承攬
    總價金、因終止契約造成之損害賠償與所失利益為何提出證
    據以實其說，被告雖稱原告與丙○○、被告討論設計細節共
    達32次，被告未說明每次所需費用之計算標準何在，僅泛稱
    收費標準依國稅局各業之利潤標準計算，顯見被告主張之費
    用毫無依據。
  (四)綜上，被告於原告終止系爭契約前，除地質鑽探工程外，並
    未履行其他工作，因被告未就系爭工程之地質問題妥善規劃
    ，原告鑑於上述地質疑慮可能發生之潛在危險，方終止系爭
    契約，被告自應將其受領之第1 期款50萬元返還原告，爰依
    不當得利之法律關係提起本訴。並聲明：被告應給付原告50
    萬元，及自起訴狀繕本送達之翌日起至清償日止，按年息百
    分之5 計算之利息。
二、被告則辯以：
  (一)被告受領原告給付之第1 期款50萬元，係基於兩造之承攬契
    約，被告所受利益有法律上原因，不生不當得利之問題。且
    終止契約僅使契約自終止時向將來消滅，並無溯及自始無效
    之效力，故承攬人在承攬契約有效期間內，因承攬契約致受
    利益，乃本於終止前有效之承攬契約而來，非不當得利。原
    告主張被告所受利益屬不當得利，原告就此請求權之成立要
    件應負舉證責任。
  (二)又承攬契約為債權契約，其成立不以訂立書面為必要，且依
    民法第490 、491 條之規定，承攬工作期間、工作報酬及其
    計算方式之約定非承攬契約成立必要之點。本件系爭契約標
    的、施作範圍及付款方式都已確定，總價金以150 坪、每坪
    5 萬元計算，僅內部裝潢費用會隨原告究竟要蓋3 樓或5 樓
    而更改設計費用及設計圖面。工程實務上亦常有追加減工程
    而變更原始施作範圍，不能僅因爾後之變更即認定系爭契約
    尚未成立，且原告亦認系爭契約成立，才會寄發存證信函終
    止契約。又契約當事人之一方，以確保契約之履行為目的，
    交付他方之金錢或其他代替物，無論其使用名稱為何，均為
    定金，兩造簽約時，原告為確保系爭工程之進行所交付之第
    1 期款50萬元，雖未言明為定金，仍不改其定金之性質。而
    系爭工程係因原告本身因素決定不再施作，屬因可歸責於原
    告之事由而終止，依民法第249 條第2 款之規定，原告不得
    請求被告返還該50萬元。
  (三)就地質報告書所述地質問題，結構技師以筏式基礎即可解決
    ，被告向原告之夫胡泉祺說明後，經胡泉祺認可在案，原告
    就上述情況均已知悉、瞭解。且毗鄰工程坐落土地之建物亦
    興建至5 樓，故系爭工程坐落土地並無不可興建5 樓建物之
    疑慮。原告於98年7 月3 日寄發終止系爭契約之存證信函，
    並未表示因鑽探報告內容所載地質疑慮而終止契約，證人丙
    ○○復證稱：原告因於系爭工程對面購買新房子，原告約其
    到新的工地就是要把系爭工程設計轉到新工地等語，顯見原
    告係因在系爭工程坐落土地對面新購置不動產，方不願繼續
    系爭工程，原告稱因地質報告書而終止系爭契約，並不可採
    。
  (四)原告任意終止系爭承攬契約，致被告受有積極損害1,052,00
    0 元（1.至3.）、消極損害1,439,760 元（4.），內容如下
    ：1.室內設計費全案180 坪，每坪3,500 元，共630,000 元
    。2.設計師跨縣市參與設計會議所需費用：(1)丙○○設計師
    往返桃園、竹南共8 次，每次5,000 元。(2)被告往返桃園、
    竹南共12次，每次3,000 元。(3)丙○○、被告往返桃園、臺
    北共12次，每次8,000 元。3.委任訴外人林燦鴻申請拆照圖
    、建照圖之費用250,000 元。4.系爭工程總價金13,050,000
    元（簽約金即設計統籌費500,000 元、拆除建物費用250,00
    0 元、建築成本每坪50,000元，180 坪共9,000,000 元、追
    加貨梯改電梯及筏式基礎之費用1,000,000 元、二次工程30
    0,000 元、裝修工程2,000,000 元）。被告實際已施作部分
    之花費為1,052,000 元，倘原告未終止系爭契約，被告尚可
    取得11,998,000元之工程款。若依財政部台北市國稅局97年
    度營利事業各業同業利潤標準表，就一般室內裝潢業而言，
    被告就工程款可享之毛利率，於扣除費用率（即免為給付所
    得之利益）後，可得百分之12之淨利率，故被告所失利益為
    1,439,760 元（11,998,0000.12＝1,439,760 ）。是以，
    原告應賠償被告因終止契約所致積極及消極損害共2,491,76
    0 元，原告就系爭工程已交付第1 期款50萬元，經抵銷後原
    告尚應給付被告1,991,760 元，故原告本件請求並無理由等
    語。並聲明：1.原告之訴駁回。2.如受不利判決，願供擔保
    請准宣告免為假執行。
三、本件為行集中審理，協同兩造協議並簡化不爭執及爭執事項
    如下：
  (一)不爭執事項：
    1.兩造於98年2 月4 日簽署系爭承攬契約。
    2.原告於簽約時給付被告50萬元。
    3.原告於98年7 月3 日寄發存證信函通知被告終止系爭承攬
      契約。
    4.兩造對於訴外人四海工程顧問有限公司技師蔡政晟就苗栗
      縣竹南鎮○○段○○段64、65地號土地所作地質鑽探工程
      成果報告書之真正不爭執。
  (二)爭執事項：
    1.原告於簽約當日給付被告之50萬元係定金或分期給付之首
      期承攬報酬？
    2.原告有無於98年5 月8 日口頭向被告表示終止契約？
    3.原告終止契約後，依不當得利之法律關係請求被告返還簽
      約時給付之50萬元，有無理由？
    4.被告主張以所失利益抵銷原告之請求有理由？
    5.被告是否有申請建物拆除執照？
    6.被告是否有就上開地質鑽探報告第9 頁所示地質疑慮，妥
      適規劃建築設計圖？
四、本院之判斷：
  (一)原告於簽約當日給付被告之50萬元為首期承攬報酬：
    按當事人互相表示意思一致者，無論其為明示或默示，契約
    即為成立，民法第153 條第1 項定有明文。經查，兩造於98
    年2 月4 日簽訂之「建築室內設計暨施工合約書」，第貳條
    約定：「建物地點：苗栗縣竹南鎮○○段○○段64、65地號
    。設計範圍：建築規劃／建築外觀／室內設計」；第參條約
    定工作內容為「１建築規劃及室內設計、２相關跑照業務、
    ３工程發包及現場監工」；第肆條約定費用及付款方式為：
    「１整體費用為新台幣○○○元整（設計定案後決定，不含
    5 ％營業稅）、２付款方式：(1)第一筆款於簽約時給付50萬
    元、(3)第三筆款至第九筆款於開工後每月月初給付100 萬元
    整…」；第伍至玖條則分別約定工程期限、驗收、追加費用
    、罰鍰保固、變更協調與合意管轄等事宜，並經兩造簽名用
    印，有原告提出之建築室內設計暨施工合約書1 份在卷可憑
    （見卷第6 至7 頁），且為兩造所不爭執。依系爭合約書之
    內容，已就兩造間所承攬之工程名稱、承作範圍、工作內容
    、保固等事項予以約定。至於承攬報酬部分，雖約定待設計
    定案後始決定整體費用，惟兩造明確約定以分期方式給付報
    酬，且載明第1 筆款於簽約時給付50萬元，就此部分已屬可
    得特定，與完全未約定有別。其他關於建物拆除、取得使用
    執照、裝修工程開工及進行中所需花費等費用，係因原告尚
    未與被告就設計方案達成共識，故保留此部分之報價，益徵
    被告承攬系爭工程之工作範圍、工作內容及原告給付報酬之
    義務均屬可得特定，故本件系爭承攬契約之契約成立要素應
    已具備，並經兩造簽名用印，且原告亦認契約已成立，始寄
    發存證信函與被告為終止契約之表示，足見兩造就系爭承攬
    契約達成意思表示一致，不因兩造對系爭工程所需整體費用
    未載明於契約書而影響契約之成立。又系爭承攬契約既已成
    立，兩造約定採分期給付之付款方式，則依契約書所載付款
    方式第一筆款於簽約時給付，原告於簽約當日給付被告50萬
    元，自屬分期給付之第一筆承攬報酬，被告辯稱該50萬元為
    定金，尚不足採。
  (二)原告依不當得利請求被告返還50萬元，為無理由：
    1.按不當得利，須以無法律上原因而受利益，致他人受損害
      為成立要件。此觀民法第179 條規定即明。因給付而受利
      益者，倘該給付係依有效成立之債權契約而為之，其受利
      益即具有法律上之原因，尚不生不當得利問題；而終止契
      約，僅使契約自終止之時起向將來消滅，並無溯及效力，
      當事人原已依約行使、履行之權利義務，不受影響。而當
      事人於契約終止前所受給付，既係本於斯時有效之契約，
      自有法律上之原因，無不當得利之可言（最高法院77年度
      台上字第165 號判決、95年度台上字第1604號判決要旨參
      照）。另承攬報酬應於工作交付時給付之，無須交付者應
      於工作完成時給付之，民法第505 條定有明文，承攬契約
      固係採報酬後付之原則，惟上開規定並無強行性質，當事
      人如有特約則從其特約，是當事人自得約定按工作之進度
      分期支付。查兩造就系爭工程簽訂之承攬契約有效成立，
      已如上述，故兩造間既約定於簽約時給付第1 筆款50萬元
      ，被告依系爭承攬契約上開約定受領第1 筆款50萬元，自
      有法律上之原因，無不當得利問題。系爭承攬契約包含設
      計及施工，原告自陳被告於簽約後確有施作地質鑽探，且
      依證人丙○○具結證稱：被告確有因系爭工程委託證人承
      辦室內設計及整體統籌，並有到竹南與原告討論8 次，到
      台北跟建築部分的林燦鴻開會12次等語（見卷第125 、12
      8 頁），足認被告於簽約後曾多次與原告討論圖面設計，
      且已支付相當經費及勞力，原告主張被告受有不當得利，
      委無足採。
    2.原告雖主張其於98年5 月8 日口頭向被告表示終止合約，
      雙方合意終止系爭契約，然為被告所否認，原告就此復無
      法舉證以實其說，此部分主張尚不可採。而兩造均不爭執
      原告於98年7 月3 日以苗栗竹南郵局第255 號存證信函向
      被告終止系爭契約，故系爭承攬契約應於被告收受該信函
      之日即98年7 月4 日終止（見卷第8 至10頁）。系爭承攬
      契約雖經定作人即原告終止，惟終止僅向後發生效力，並
      不溯及使被告受領首期報酬所依據之承攬契約失其效力，
      依上開最高法院判決意旨，被告受領50萬元工程款既係本
      於斯時有效之系爭承攬契約，自仍具有法律上之原因，無
      不當得利可言。至被告是否已申請建物拆除執照，或針對
      系爭工程之地質問題妥適規劃建築設計圖等情，乃被告能
      否於期限內提出經原告認可設計圖面，進而申請相關拆除
      建物或建造執照，以取得後續承攬報酬之問題，與被告可
      否取得首期報酬無涉。是以，原告以系爭契約業經原告終
      止為由，依不當得利之法律關係請求被告返還50萬元，洵
      非有據。
五、綜上，兩造間訂立之系爭承攬契約確已成立，原告依約給付
    被告之50萬元為分期給付之首期承攬報酬，被告依有效之承
    攬契約受領該50萬元，自具有法律上原因。縱原告已終止系
    爭契約，因契約終止僅向後失去效力，故無礙被告原已依約
    取得之報酬。從而，原告本於不當得利之法律關係，請求被
    告返還50萬元，及自起訴狀繕本送達之翌日起至清償日止，
    按年息百分之5 計算之利息，為無理由，應予駁回。
六、本件事證已臻明確，兩造其餘攻防方法及所提證據，業經審
    酌，核與本件判決結果無影響，爰不逐一論述，併此敘明。
七、據上論結，原告之訴為無理由，依民事訴訟法第78條，判決
    如主文。
中    華    民    國    98    年    12    月    24    日
              苗栗簡易庭法  官  吳國聖
以上正本係照原本作成。
如對本判決上訴，須於判決送達後20日內向本院提出上訴狀。
                        書記官  葉俊宏
中    華    民    國    98    年    12    月    24    日
訴訟費用計算書：
1.裁判費：5,400元。
2.證人旅費：794元。

司法院資訊處製作；財團法人民間司法改革基金會備份。
